臺灣新竹地方法院刑事判決
110年度簡上字第14號
上  訴  人  
即  被  告  李立森



上列上訴人即被告因違反毒品危害防制條例案件，不服本院民國
109年11月27日109年度竹簡字第1161號刑事簡易判決（聲請簡易
判決處刑案號：109年度撤緩毒偵字第230、231、232、233號）
，提起上訴，本院管轄第二審之合議庭，改依通常程序，並自為
第一審判決如下：
    主    文
原判決撤銷。
本件公訴不受理。
    理    由
一、原聲請簡易判決處刑意旨略以：被告甲○○基於施用第二級毒
    品之犯意，分別為下列行為：
(一)於民國108年4月20日20時22分許為警採尿時起回溯96小時內
    之某時許，在新竹縣湖口鄉德興路某工地，以燒烤玻璃球之
    方式，施用第二級毒品甲基安非他命1次。嗣於108年4月20
    日20時22分許，因其為列管毒品調驗人口，經警通知採集尿
    液送驗，結果呈甲基安非他命陽性反應。
(二)於108年5月6日9時57分許為本署觀護人採尿時起回溯96小時
    內之某時許，在桃園市楊梅區楊湖路某工地，以燒烤玻璃球
    之方式，施用甲基安非他命1次。嗣於108年5月6日9時57分
    許，至本署觀護人室接受採尿送驗，結果呈安非他命、甲基
    安非他命陽性反應。
(三)於108年6月29日15時許，在新竹縣芎林鄉某工地，以燒烤玻
    璃球之方式，施用甲基安非他命1次。嗣於108年7月1日16時
    許，因其為列管毒品調驗人口，經警通知採集尿液送驗，結
    果呈甲基安非他命陽性反應。
(四)於108年7月14日17時許，在新竹縣湖口鄉工業區某工地，以
    燒烤玻璃球之方式，施用甲基安非他命1次。嗣於108年7月1
    8日14時44分許，至本署觀護人室接受採尿送驗，結果呈甲
    基安非他命陽性反應。
(五)於108年8月15日15時許，在新竹縣芎林鄉某工地內，以燒烤
    玻璃球之方式，施用甲基安非他命1次。嗣於108年8月19日1
    5時2分許，至本署觀人室接受採尿送驗，結果呈甲基安非他
    命陽性反應。
(六)於108年12月21日中午12時30分許，在新竹縣新埔鎮照門里
    九芎湖某工地，以燒烤玻璃球之方式，施用甲基安非他命1
    次。嗣於108年12月25日16時21分許，至本署觀護人室接受
    採尿送驗，結果呈甲基安非他命陽性反應。
(七)於109年2月22日17時許，在新竹縣新埔鎮照門里九芎湖某工
    地，以燒烤玻璃球之方式，施用甲基安非他命1次。嗣於109
    年2月26日9時52分許，至本署觀護人室接受採尿送驗，結果
    呈甲基安非他命陽性反應。因認被告甲○○前揭所為均涉犯毒
    品危害防制條例（下稱毒品條例）第10條第2項施用第二級
    毒品罪嫌等語。
二、87年5月20日毒品條例公布施行後之刑事政策，對於施用毒
    品者，已揚棄純粹的犯罪觀，雖強調「除刑不除罪」之理念
    ，認為施用毒品者具有「病患性犯人」之特質，惟囿於當時
    戒治及醫療體系均不完整、專業人員欠缺且戒毒知識尚有不
    足，社會大眾仍視施用毒品者為「犯人」而非「病患」，暨
    相關戒毒及事後之追蹤、輔導配套措施亦不完備，其刑事政
    策明顯將施用毒品者偏向「犯人」身分處理，導致監獄人滿
    為患，且施用毒品人口不減反增。為此，戒毒政策不得不改
    弦易轍，開始正視施用毒品者實屬「病患」之特質。先於97
    年新增毒品條例第24條附命完成戒癮治療緩起訴制度，確立
    「附命完成戒癮治療緩起訴處分」及「觀察、勒戒或強制戒
    治」雙軌治療模式。本次修正之毒品條例第20條第3項及第2
    3條第2項，雖僅將原條文之再犯期間由「5年」改為「3年」
    ，惟鑑於將施用毒品者監禁於監獄內，僅能短期間防止其接
    觸毒品，因慣用毒品產生之「心癮」根本無法根除，並慮及
    毒品條例施行多年累積之戒毒經驗及實效，暨逐步擴充之醫
    療、戒癮機構、專業人力、社區支援系統等資源，尤以本次
    毒品條例第24條修正，擴大檢察官對施用毒品者附條件緩起
    訴處分之範圍，使其能視個案具體情形給予適當多元社區處
    遇。本次修正後對於施用毒品者之思維，自應與時俱進，擺
    脫以往側重於「犯人」身分之處罰，著重其為「病患」之特
    質，並以「治療」疾病為出發點，重新評價前揭所謂「3年
    後再犯」之意義。毒品戒除不易，須經長期且持續之治療，
    施用毒品者既被視為「病患性犯人」，最佳處遇方式即為治
    療。對於施用毒品者之治療方式，有機構外之處遇（如自行
    赴醫院戒癮、附命完成戒癮治療緩起訴處分等），或機構內
    之觀察、勒戒或強制戒治；至對施用毒品者科以刑罰，無非
    在運用刑罰之一般預防功能以嚇阻毒品之施用。監獄為執行
    場所而非戒癮專責機構，針對施用毒品者及其再犯之特性，
    法務部於106年12月5日頒訂之「科學實證之毒品犯處遇模式
    計畫」，目的即是積極引進地區醫療體系之協助，提供毒癮
    戒治，落實社區追蹤輔導及治療之銜接，俾修復創傷、預防
    再犯。惟刑罰因涉及人身自由之基本權，故於施用毒品初犯
    時皆以傳統之機構外或機構內處遇方式治療，如再施用毒品
    時，始科以刑事責任。而當刑罰處遇仍不能有效幫助施用毒
    品者改善惡習時，即表示無法以此方式發揮治療效果，若繼
    續施以刑罰只具懲罰功能，不僅無法戒除毒癮，更漸趨與社
    區隔離，有礙其復歸社會。基於憲法應保障人民之生存權，
    及根據每個國民生存照顧需要提供基本給付之理念，為協助
    施用毒品者戒除毒癮復歸社會，對於經監獄監禁處遇後仍再
    犯之施用毒品者，更應恢復以機構內、外之治療協助其戒除
    毒癮。此即本次修正毒品條例第20條第3項關於施用毒品者
    所謂「3年後再犯」係何所指之立法真諦。除檢察官優先適
    用第24條命附條件緩起訴處分處遇（不論幾犯，亦無年限）
    外，對於施用毒品初犯者，應適用第20條第1項、第2項為機
    構內之觀察、勒戒或強制戒治；若於上開機構內處遇執行完
    畢釋放後，於「3年內再犯」者，依第23條第2項規定，應依
    法追訴；倘於「3年後再犯」自應再回歸到傳統醫療體系機
    構內重為觀察、勒戒或強制戒治之治療。是對於戒除毒癮不
    易者，唯有以機構內、外處遇及刑事制裁等方式交替運用，
    以期能控制或改善其至完全戒除毒癮。綜上，對於毒品條例
    第20條第3項及第23條第2項所謂「3年後（內）再犯」，自
    應跳脫以往窠臼，以「3年」為期，建立「定期治療」之模
    式。其規定中所謂「3年後再犯」，只要本次再犯（不論修
    正施行前、後）距最近1次觀察、勒戒或強制戒治執行完畢
    釋放，已逾3年者，即該當之，不因其間有無犯第10條之罪
    經起訴、判刑或執行而受影響（最高法院刑事大法庭109年
    度台上大字第3826號裁定參照）。
三、修正前毒品條例第24條第1項（新法尚未施行，仍為目前有
    效之法律）明定「本法第二十條第一項及第二十三條第二項
    之程序，於檢察官先依刑事訴訟法第二百五十三條之一第一
    項、第二百五十三條之二之規定，為附命完成戒癮治療之緩
    起訴處分時，或於少年法院（地方法院少年法庭）認以依少
    年事件處理法程序處理為適當時，不適用之」，亦即檢察官
    對施用毒品之被告得為「附命緩起訴」，而排除觀察、勒戒
    等處遇及起訴規定之適用，而檢察官得為「附命緩起訴」處
    分之對象，當包括「初犯及3年後再犯」、「3年內再犯」之
    施用毒品者。若上開「附命緩起訴」經撤銷時，自應回復為
    原緩起訴處分不存在時之狀態，檢察官仍應依修正後毒品條
    例第20條第1項或第23條第2項之規定，分別視其為「初犯及
    3年後再犯」或「3年內再犯」之施用毒品者，而決定適用觀
    察、勒戒等處遇或起訴之程序。至修正前同條例第24條第2
    項規定（新法尚未施行，仍為目前有效之法律）：「前項緩
    起訴處分（即附命緩起訴），經撤銷者，檢察官應『依法追
    訴』」，法文既非「依法起訴」，並參考刑事訴訟法第1條第
    1項規定：「犯罪，非依本法或『其他法律』所定之訴訟程序
    ，不得『追訴』、處罰」，且「刑罰」及「保安處分」同為犯
    罪之法律效果，則「依法追訴」，除指檢察官適用刑事訴訟
    法所定之起訴程序外，尚包括修正前（後）毒品條例第20條
    第1項所定觀察、勒戒程序。此與修正後毒品條例第23條第2
    項規定「觀察、勒戒或強制戒治執行完畢釋放後，三年內再
    犯第十條之罪者，檢察官或少年法院（地方法院少年法庭）
    應『依法追訴』或裁定交付審理。」因與同條例第20條第3項
    配合之結果（即觀察、勒戒等處遇執行完畢釋放後，3年後
    再犯第10條之罪，始得重行觀察、勒戒），所稱「依法追訴
    」，無從包括聲請觀察、勒戒者有別，尚不得援引修正後毒
    品條例第23條第2項之規定，而謂修正前毒品條例第24條第2
    項之「依法追訴」，必須排除修正後毒品條例第20條聲請觀
    察、勒戒規定之適用。
四、又本於權力分立原則，法院對檢察官職權行使，應予以尊重
    ，雖非謂不得為適度之司法審查，惟對於施用毒品者本次所
    犯如距最近1次觀察、勒戒或強制戒治執行完畢釋放後，已
    逾3年者，檢察官既得本於立法者所賦與之職權裁量是否聲
    請法院裁定觀察、勒戒或為命附條件（現行法僅能附命完成
    戒癮治療）緩起訴處分之多元化處遇，即聲請法院裁定機構
    內之觀察、勒戒並非檢察官所得採取之唯一途徑，法院自不
    能僭越檢察官之職權，逕對施用毒品者裁定應予觀察、勒戒
    或強制戒治。雖修正後之毒品條例第35條之1第2款規定：「
    審判中之案件，由法院或少年法院（地方法院少年法庭）依
    修正後規定處理；依修正後規定應為不起訴處分或不付審理
    之裁定者，法院或少年法院（地方法院少年法庭）應為免刑
    之判決或不付審理之裁定。」另該條款之立法說明亦謂：「
    若該等案件於修正施行前已繫屬於法院或少年法院（地方法
    院少年法庭）者，『為求程序之經濟，法院或少年法院（地
    方法院少年法庭）應依修正施行後之規定處理，即應依職權
    為觀察、勒戒或強制戒治之裁定』」等語，似欲透過立法說
    明由法院依職權裁定觀察、勒戒或強制戒治，以替代第20條
    第1項、第2項所定應由檢察官提出觀察、勒戒或強制戒治之
    聲請，惟若檢察官之「起訴之程序違背規定」，法院當不能
    「為求程序之經濟」便宜行事，而應嚴守程序上之正義，尊
    重檢察官之裁量權，並保障施用毒品者能獲得妥適並完善治
    療或其他有利戒毒途徑處遇之機會。檢察官若逕予提起公訴
    ，法院無從替代檢察官為上開合義務性之裁量處遇，應認本
    件起訴程序違背規定，且無從補正，應由法院諭知不受理判
    決，以期適法（最高法院109年度台上字第3826號判決參照
    ）。
五、查被告甲○○前於87年間，因施用毒品案件，經本院以87年度
    易字第364號裁定送觀察、勒戒後，認無繼續施用毒品傾向
    ，於87年9月1日執行完畢釋放出所，經本院以87年度易字第
    364號判決免刑確定；復於上開觀察勒戒執行完畢釋放後之5
    年內，於88年間因施用毒品案件，經本院以88年度毒聲字第
    545號裁定送觀察、勒戒後，認無繼續施用毒品之傾向，於8
    8年6月17日執行完畢釋放出所，經臺灣新竹地方檢察署（下
    稱新竹地檢署）檢察官以88年度偵緝字第220號為不起訴處
    分確定；又於88年間因施用毒品案件，經本院以89年度毒聲
    字第905號裁定令入戒治處所施以強制戒治，於90年5月20日
    強制戒治完畢釋放出所，刑責部分則經本院以89年度易字第
    435號判決判處有期徒刑8月確定。此後被告歷次再犯施用毒
    品案件，均經檢察官起訴後由法院判刑，迄被告本案再犯前
    均未曾再接受觀察、勒戒或強制戒治之執行或附條件緩起訴
    等節，有臺灣高等法院被告前案紀錄表在卷可憑。又被告本
    案再犯施用毒品案件，前分別經新竹檢察署檢察官以108年
    度毒偵字第968、969號、108年度毒偵字第1425、1524號、1
    08年度毒偵字第1699號、109年度毒偵字第146、550號為附
    命完成戒癮治療之緩起訴處分確定，緩起訴期間分別為自10
    8年8月14日起至110年4月13日止、108年9月27日起至110年3
    月26日止、108年11月14日起至110年5月13日止、109年5月1
    1日起至110年11月10日止，惟因被告於前揭緩起訴期間內及
    於緩起訴前，另犯施用毒品案件（109年度竹簡字第764號）
    ，且在緩起訴期間內受有期徒刑以上刑之宣告，新竹地檢署
    檢察官遂於前揭緩起訴處分所附戒癮治療療程完成前，依職
    權以109年度撤緩字第260、261、262、263號撤銷緩起訴處
    分確定，並聲請本案簡易判決處刑。是被告雖有經檢察官為
    「附命緩起訴」之處分，惟其並未完成戒癮治療療程，故該
    緩起訴處分即不能等同受觀察、勒戒等處遇而已執行完畢，
    揆諸前揭說明，檢察官就被告本案再犯，應依修正後規定，
    具體審酌、裁量究應為聲請觀察、勒戒程序、或為附條件之
    緩起訴處分，而不因被告於先前曾因再犯施用毒品罪，經起
    訴、判刑或執行而有不同，方足落實此次寬厚刑事政策之變
    革。從而本案檢察官聲請逕以簡易判決處刑，因法律修正之
    情事變更，致欠缺訴追條件，應依刑事訴訟法第303條第1款
    規定，為公訴不受理之判決，原判決逕為諭知被告有罪之實
    體判決，尚有未合。被告以檢察官本案起訴程序違背規定等
    語提起上訴，為有理由，本院合議庭自應依刑事訴訟法第45
    5條之1第3項準用同法第369條第2項規定之意旨撤銷原判決
    ，逕改依通常程序自為第一審判決，並諭知如主文第二項所
    示，且不經言詞辯論為之。
據上論斷，應依刑事訴訟法第455條之1第1項、第3項、第369條
第1項前段、第2項、第364條、第303條第1款、第307條，判決如
主文。
本案經檢察官黃瑞盛聲請以簡易判決處刑。
中    華    民    國   110    年    1    月     19    日
                  刑事第九庭  審判長  法  官  黃沛文
                                      法  官  李建慶
                                      法  官  卓怡君
以上正本證明與原本無異。
如不服本判決，應於判決送達後20日內敘明上訴理由，向本院提
出上訴狀 (應附繕本) ，上訴於臺灣高等法院。其未敘述上訴理
由者，應於上訴期間屆滿後20日內向本院補提理由書「切勿逕送
上級法院」。                                     　　
中　　華　　民　　國　　110 　年　　1 　　月　　22　　日
                                      書記官  胡家寧